臺灣高等法院高雄分院刑事裁定　　　　100年度交抗字第131號
抗 告 人　高雄市政府交通局
代 表 人　王國材
受處分人　鐘忠秋
上列抗告人因受處分人違反道路交通管理處罰條例聲明異議案件
，不服臺灣高雄地方法院中華民國100 年4 月26日裁定（100 年
度交聲字第610 號），提起抗告，本院裁定如下：
    主  文
抗告駁回。
    理  由
一、抗告意旨略以：異議人即受處分人鐘忠秋於民國99年9 月18
    日8 時13分許，駕駛車號4872-SV 號自小客車，行經高雄市
    ○○○路與七賢路口，經警查獲受處分人酒後駕車，酒測值
    為每公升1.17毫克，而有「汽車駕駛人酒精濃度超過規定標
    準（每公升0.25至0.4 毫克）」之違規，依道路交通管理處
    罰條例第35條第1 項第1 款、第24條第1 項第2 款規定，裁
    處罰鍰新臺幣（下同）49,500元，吊扣職業大貨車駕駛執照
    24個月，並應參加道路交通安全講習；嗣受處分人聲明異議
    ，原裁定乃撤銷原處分，另就吊扣駕駛執照部分改諭知「吊
    扣普通小型車駕駛執照24個月」；惟道路交通管理處罰條例
    第68條第2 項已於99年5 月5 日修正「領有汽車駕駛執照之
    汽車駕駛人，除駕駛聯結車、大客車、大貨車外之非其駕駛
    執照種類之車輛，違反本條例及道路交通安全規則之規定，
    應受吊扣駕駛執照情形時，無因而肇事致人受傷或重傷者，
    記違規點數5 點；但1 年內違規點數共達6 點以上或再次應
    受吊扣駕駛執照情形者，併依原違反本條例應受吊扣駕駛執
    照處分規定，吊扣其駕駛執照。」；再參諸同條例第35條關
    於「汽車駕駛人經測試酒精濃度超過標準規定者，處15,000
    元以上60,000元以下罰鍰；因而肇事致人受傷者並另扣其駕
    駛執照2 年」之規定，原處分機關裁罰受處分罰鍰49,500元
    整，吊扣職業大貨車職業駕駛執照24個月及施以道路交通安
    全講習，應無不合。為此請求撤銷原裁定，更為適法之裁定
    云云。
二、原處分意旨略以：受處分人於99年9 月18日8 時13分許，駕
    駛車號4872-SV 號自小客車，行經高雄市○○○路與七賢路
    口，經警查獲異議人酒後駕車，酒測值為每公升1.17毫克，
    而有「汽車駕駛人酒精濃度超過規定標準（每公升0.25至0.
    4 毫克）」之違規，依道路交通管理處罰條例第35條第1 項
    第1 款、第24條第1 項第2 款規定，裁處罰鍰49,500元，吊
    扣駕駛執照24個月，並應參加道路交通安全講習之事實，有
    高雄市政府交通局違反道路交通管理事件裁決書在卷可憑，
    此部分事實，應可認定。
三、經查：
(一)、關於吊扣駕駛執照部分：
  1.按汽車駕駛人，駕駛汽車經測試檢定酒精濃度超過規定標準
    者，處15,000元以上60,000元以下罰鍰，並當場移置保管該
    汽車及吊扣其駕駛執照1 年；因而肇事致人受傷者，並吊扣
    其駕駛執照2 年；又汽車駕駛人，有第35條第1 項規定之情
    形，應接受道路交通安全講習，道路交通管理處罰條例第35
    條第1 項第1 款、第24條第1 項第2 款分別定有明文。本件
    受處分人於上開時、地，酒後駕駛車號4872-SV 號自小客車
    ，行經高雄市○○○路，經警查獲受處分人酒後駕車，酒測
    值為每公升1.17毫克，而有上開道路交通管理處罰條例第35
    條第1 項第1 款之違規事實，乃經警當場舉發，移送原處分
    機關以高雄市政府交通局於100 年3 月11日高市交裁字第裁
    32-B00000000號違反道路交通管理事件裁決書裁處罰鍰49,5
    00元，吊扣駕駛執照24個月，應參加道安講習等情，業據受
    處分人自承在卷，並有上開裁決書及其送達證書、舉發通知
    單等件在卷足稽。又受處分人並未領有普通小型車駕駛執照
    ，而係領有職業大貨車駕駛執照，有公路監理電子閘門證號
    查詢汽車駕駛人、機車駕駛人查詢結果在卷可憑，是此部分
    事實均堪認定。
  2.惟按道路交通管理處罰條例第68條曾於94年12月14日修正公
    布，並自95年03月01日開始施行。原條文規定：「汽車駕駛
    人，因違反本條例及道路交通安全規則之規定，受吊扣或吊
    銷駕駛執照處分時，吊扣或吊銷其持有各級車類之駕駛執照
    」，修正後改為：「汽車駕駛人，因違反本條例及道路交通
    安全規則之規定，受吊銷駕駛執照處分時，吊銷其持有各級
    車類之駕駛執照」。觀其提案修正理由「原條文將違法或違
    規駕駛人所持有各級車類之駕駛執照一併吊扣或吊銷失之過
    酷，影響人民工作及生活甚鉅，爰修正之」，此業據立法院
    公報第94卷第70期院會紀錄記載明確。顯見依現行道路交通
    管理處罰條例規定，不得吊扣駕駛人所持有他級駕駛執照，
    亦即於為吊扣駕駛人駕駛執照之處分時，僅得吊扣駕駛人違
    規時所駕駛該級車類之駕駛執照，以限制其繼續駕駛該級車
    類行駛道路之權利，若駕駛人並無該級車類之駕駛執照，即
    無從執行吊扣駕駛執照之處分，而僅係應否依道路交通管理
    處罰條例第22條第1 項規定處罰駕駛人之問題。次按行政行
    為，採取之方法所造成之損害不得與欲達成目的之利益顯失
    均衡，行政程序法第7 條第3 款定有明文。又依道路交通安
    全規則第61條第1 項第3 款規定，汽車駕駛人取得高一級車
    類之駕駛資格者，應換發駕駛執照，並准其駕駛較低級車類
    之車輛，已領有大貨車駕駛執照者，得駕駛小型車、輕型機
    器腳踏車。查受處分人既係駕駛小型車違規，若其職業大貨
    車駕駛執照因而遭吊扣，將造成受處分人不能駕駛大貨車、
    輕型機器腳踏車之結果，則原處分機關採取吊扣受處分人職
    業大貨車駕駛執照，以達成限制其駕駛小型車之目的，所造
    成損害已與欲達成目的之利益顯失均衡。
  3.本件受處分人違規之際所駕駛者既為小型車，依法所受處分
    內容應僅為限制其駕駛小型車之權利，原處分機關遽以吊扣
    其持有之職業大貨車駕駛執照，顯然不當剝奪其駕駛大貨車
    、輕型機器腳踏車之權利，對受處分人權益侵害甚鉅，亦與
    現行道路交通管理處罰條例第68條規定有悖，容有違誤。至
    道路交通主管機關對於汽車駕駛執照之管理，因採取一照原
    則，未發給駕駛人較低等級之駕駛執照，惟受處分人依法既
    應諭知吊扣小型車駕駛執照，尚不能因其現實上僅持有職業
    大貨車駕駛執照，即違背法律規定諭知免罰，就此部分，主
    管機關仍可利用電腦資料處理或在汽車駕照註記或其他方式
    ，吊扣受處分人小型車駕駛執照，執行層面應可妥適克服，
    尚難逕謂無法執行，而諭知不罰（參照臺灣高等法院暨所屬
    法院98年法律座談會刑事類提案第20號決議意旨）。
(二)、關於罰鍰部分：
    按一行為同時觸犯刑事法律及違反行政法上義務規定者，依
    刑事法律處罰之，但其行為應處以其他種類行政罰或得沒入
    之物而未經法院宣告沒收者，亦得裁處之；前項行為如經不
    起訴處分或為無罪、免訴、不受理、不付審理之裁判確定者
    ，得依違反行政法上義務規定裁處之，行政罰法第26條規定
    甚明。查受處分人因上開酒後駕車行為，另涉犯刑法第185
    條之3 不能安全駕駛動力交通工具而駕駛罪之刑事案件部分
    ，業經臺灣高雄地方法院檢察署檢察官以99年度偵字第3041
    9 號聲請簡易判決處刑，經原審法院以99年度交簡字第2552
    號判決處有期徒刑4 月，如易科罰金，以1,000 元折算1 日
    ，於99年12月20日確定，有刑事簡易判決書及臺灣高等法院
    被告前案紀錄表在卷可憑。又上開有期徒刑4 月，經以1,00
    0 元折算1 日易科罰金金額後，易科罰金總額為120,000 元
    ，解釋上應認該得易科罰金之有期徒刑實質上屬於罰金。而
    因受處分人所支付之易科罰金金額，已超過違反道路交通管
    理事件統一裁罰基準表所定小型車之最低罰鍰49,500元，揆
    諸行政罰法第26條第1 項、道路交通管理處罰條例第35條第
    8 項之規定，自不得再對受處分人處以罰鍰，僅得對受處分
    人處以沒入或其他種類之行政罰。是原處分機關逕以受處分
    人酒精濃度超過規定標準，對受處分人裁處罰鍰，尚有未洽
    。
(三)、關於施以道路安全講習部分：
    原處分機關裁處受處分人應參加道路安全講習部分，係為達
    成遏止酒後駕車之不法行為，維護道路交通用路權人之安全
    法益等行政目的所必要之罰鍰以外之其他種類行政罰，依行
    政罰法第26條第1 項但書之規定，原處分機關仍得裁處，並
    未違反「一事不二罰」之規定，故此部分之裁處並無違誤。
四、綜上所述，本件受處分人領有職業大貨車駕駛執照，卻於飲
    酒後駕駛小型車之行為，違反道路交通管理處罰條例第35條
    第1 項第1 款規定，依同條例第24條第1 項第2 款及違反道
    路交通管理事件統一裁罰基準表之規定，本應裁處罰鍰49,5
    00元、吊扣普通小型車駕駛執照24個月及應參加道路交通安
    全講習，是受處分人就吊扣職業大貨車駕駛執照24個月部分
    之聲明異議為有理由。又道路交通管理處罰條例第87條第1
    項規定：「受處分人不服第8 條主管機關所為之處罰，得於
    接到裁決書之翌日起20日內，向管轄地方法院聲明異議。」
    此條文中所謂之「處罰」，應指包括對受處分人裁處之違規
    事實是否正當，及裁罰所引用之法條是否適當而言，蓋此二
    者有不可分離之關係，即聲明異議應以交通違規行為為標的
    ，非以處罰項目為範圍。本件受處分人酒後駕車只有一個交
    通違規行為，雖受處分人僅就處罰項目中之吊扣職業大貨車
    駕駛執照部分提起異議，其餘部分（罰鍰及應參加道路交通
    安全講習部分）並未提及，然其餘處罰項目既有上述瑕疵，
    且與其交通違規行為是否存在既無從分離，自應併予審理。
    從而，原裁定認原處分機關裁罰受處分人罰鍰49,500元、吊
    扣職業大貨車駕駛執照24個月部分顯有不當，將原處分全部
    撤銷，另諭知：「鐘忠秋（受處分人）汽車駕駛人，駕駛汽
    車經測試檢定酒精濃度超過規定標準，處吊扣普通小型車駕
    駛執照24個月，並應接受道路交通安全講習。」，經核並無
    違誤。
五、至道路交通管理處罰條例第68條雖於99年5 月5 日修正，並
    自99年9 月1 日施行，而修正後之道路交通管理處罰條例第
    68條增定第2 項規定：「領有汽車駕駛執照之汽車駕駛人，
    除駕駛聯結車、大客車、大貨車外之非其駕駛照種類之車輛
    ，違反本條例及道路交通安全規則之規定，應受吊扣駕駛執
    照情形，無因而肇事致人受傷或重傷者，計違規點數5 點，
    但1 年內違規點數共達6 點以上或再次應受吊扣駕駛執照情
    形者，併依原違反本條例應受吊扣駕駛執照處分規定，吊扣
    其駕駛執照」，其立法理由略以：「鑒於本條例前已修正刪
    除受吊扣駕駛執照處分，吊扣各級駕駛執照之規定，為利明
    確汽車駕駛人駕駛非其駕駛執照種類之車輛，違反應受吊扣
    駕駛執照之處分處理，並在兼顧本條例立法意旨下，增訂第
    2 項得緩即予吊扣而採計違規點數及駕駛人仍無改正仍再犯
    違規之應併原吊扣處罰之規定」等語，益徵汽車駕駛人違規
    駕駛而受吊扣駕駛執照處分時，僅得吊扣違規當時所駕駛車
    輛之駕駛執照，不得再擴大適用而吊扣其持有之各級車類之
    駕駛執照。本件受處分人領有職業大貨車駕駛執照，於上揭
    時、地駕駛自小客車，因酒後駕車肇事致人受傷之違規，為
    警舉發等事實，並有受處分人汽車駕照基本資料及臺灣高雄
    地方法院99年度偵字第30419 號聲請簡易判決處刑書（即公
    共危險部分）、不起訴處分書（即過失傷害業經告訴人蔡哲
    偉撤回告訴部分）及99年度交簡字第2552號刑事簡易判決書
    在卷可憑。茲因受處分人酒駕肇事致人受傷，不符合修正後
    道路交通管理處罰條例第68條第2 項所定僅記違規點數之情
    形，依法仍應裁處吊扣駕駛執照。而依上開說明，現行道路
    交通管理處罰條例第68條已將「吊扣」等字刪除，駕駛人受
    吊扣駕駛執照處分時，應不再吊扣其持有各級車類之駕駛執
    照，原處分機關於作成吊扣駕駛執照處分時，應就行為人所
    應吊扣之駕駛執照種類予以限定，始符合依法行政原則。本
    件受處分人違規行為時，係駕駛普通小型車，其依法所受之
    處分應為限制其駕駛普通小型車之權利，即應吊扣其小型車
    普通駕駛執照，而非限制其駕駛職業大貨車之權利，原處分
    機關未審酌及此，逕為裁罰，即難認為允當。原裁定以受處
    分人此部分之異議為有理由，撤銷原處分關於吊扣駕駛執照
    24個月部分之裁處，並諭知「吊扣小型車普通駕駛執照24個
    月」，於法自無不合。抗告人即原處分機關仍執前詞提起抗
    告，提摘原裁定不當，並無理由，應予駁回。
六、至原裁定據上論斷欄援引「道路交通案件處理辦法第20條前
    段」部分，雖有未當（疏未注意「道路交通案件處理辦法」
    已修正為「道路交通事件處理辦法」，並將修正前第20條移
    至第19條），惟此疏漏純係無關裁定宏旨之枝節問題，原裁
    定仍予維持，一併敘明。
據上論結，應依道路交通事件處理辦法第25條、刑事訴訟法第41
2條，裁定如主文。
中    華    民    國   100    年    6     月    27    日
                  刑事第四庭    審判長法  官   蕭權閔
                                      法  官   吳進寶
                                      法  官   唐照明
以上正本證明與原本無異。
不得再抗告。
中    華    民    國   100    年    6     月    27    日
                                      書記官   黃琳群